臺灣板橋地方法院刑事判決　　　　　　 94年度簡上字第406號
上　訴　人　臺灣板橋地方法院檢察署檢察官
上　訴　人
即　被　告　丁○○
選任辯護人　林清漢律師
　　　　　　李宏文律師
上列上訴人因詐欺案件，不服本院九十四年度簡字第十二號中華
民國九十四年六月九日第一審簡易判決（聲請處刑案號：臺灣板
橋地方法院檢察署檢察官九十三年度偵字第一二三二六號），提
起上訴，本院管轄第二審之合議庭判決如下︰
    主  文
上訴駁回。
    事　實
一、丁○○明知自己陷入經濟困難、週轉不靈，已無清償債務之
    能力，竟基於意圖為自己不法所有之概括犯意，先於民國九
    十一年六月五日，在臺北縣新莊市，向其女甲○○就讀之臺
    北縣新莊市民安國小教師丙○○佯稱其所經營之公司因工程
    款延遲發放，地下錢莊催款甚急，其夫王鵬程在宜蘭工作無
    法返家處理，而工程款約需十幾天就會發下，短期內即可清
    償借款等語，向丙○○借貸三十萬元，丙○○因此誤信丁○○有償債能力，僅係短期周轉，屆期即可清償借款，遂於同
    月六日至大眾銀行新莊分行自其帳號0000000000
    00號帳戶內轉帳提領現金新臺幣（下同）三十萬元借予丁○○，丁○○得手後食髓知味，復承前概括犯意，於同月九
    日向丙○○詐稱其所承租之臺北縣新莊市○○路三八九號房
    屋係工業用電，急需十萬元繳交電費，否則斷電後貨物無法
    趕工，無法順利領到工程款，且短期內即可償還債務等語，
    致丙○○信以為真，誤認丁○○急需款項支付電費周轉，且
    有償債之資金來源，而再次借款十萬元予丁○○。嗣因丁○○未依約清償借款，丙○○始知受騙。
二、案經被害人丙○○訴由臺灣板橋地方法院檢察署檢察官偵查
    後聲請以簡易判決處刑。
    理　由
一、訊據被告丁○○固不諱在前揭時地有向告訴人丙○○借款，
    且所積欠之借款迄今僅償還二萬餘元等情，惟矢口否認有何
    詐欺之犯行，辯稱：伊並沒有詐騙告訴人，當初係因有討債
    公司的人到伊住處，致子女甲○○無法去上課，告訴人是甲○○的老師，就來查小孩未到校的原因，伊告訴告訴人原因
    後，告訴人就問伊欠人家多少錢，說他願意先借伊四十萬元
    處理，先讓小孩去上課，告訴人就把錢借給伊，伊並無詐欺
    意圖云云。辯護人則以：被告並無施用詐術，告訴人係因同
    情而願意借款，又被告向告訴人借款時雖有經濟困難，但非
    無清償債務之能力，且被告雖同意以工程款償還借款，但因
    發放工程款時，由討債公司及其他債權人強制分配，致無法
    償還告訴人云云置辯。然查：
  (一)前揭事實，業據告訴人丙○○在本院審理時證述綦詳，其證
    稱：伊於九十一年間係被告女兒甲○○就讀國小五、六年級
    時之導師，與被告僅係老師和家長之關係，並非朋友，也沒
    有其他交往。於九十一年六月五日因伊聽其他學生說甲○○
    的媽媽要到學校來請長假，伊就打電話給被告，被告跟伊說
    因為他們被地下錢莊追債，甲○○會有生命危險，並說其夫
    在宜蘭工作，沒有辦法回來處理，現在還差二十萬元，伊就
    告訴他說伊手上有預備購屋的款項，被告又改口說二十萬不
    夠，必須要三十萬元才夠，就開口跟伊借錢，在維護小孩受
    教的權利，且被告跟伊說他有一筆工程款大約十幾天就會下
    來，伊並告知被告伊七月間要購屋，這筆錢只是先借他救急
    ，被告也斬釘截鐵的說他會還錢，隔天被告又打電話給伊，
    說他在新樹路所租賃的房屋是工業用電，要被斷電，需要十
    萬元繳電費，方能趕工領到工程款，也才能還伊錢，所以伊
    於同年六月九日又借他十萬元，雙方並約定自借款起算日起
    三個月內還款，後來還款期限到了，被告搬家避不見面，最
    後是發現被告尚有其他之子女仍在校就讀，才找到被告，而
    伊跟被告催討還款，被告一直有很多的說詞，但還是都沒有
    還錢，後來在九十一年十一月二十五日雙方才會又重新書立
    借據及簽發本票，但被告簽發之第一張本票就跳票了，至今
    都未償還任何本金，僅陸續支付約二萬元之利息，伊借錢給
    被告時，並不知道其個人或其先生有退票之紀錄，伊由學生
    資料得知，被告與其先生是開甲級營造廠，伊認為被告有能
    力還錢，才會借錢給他等語。此外，復有告訴人所有之大眾
    銀行新莊分行帳戶存摺影本二紙、借據影本一紙、本票影本
    七張附卷可稽。
  (二)又查，被告於九十一年五月二十四日即因所簽發之支票退票
    張數達三張以上，經票據交換所列為拒絕往來戶，自九十一
    年五月二十四日起至同年六月五日止，退票金額即高達一百
    七十三萬九千三百六十五元，同年六月六日退票金額為二十
　　萬元，同年六月七日退票金額八十萬元，迄九十一年七月三
  　十日止全部退票金額高達七百五十五萬八千六百零六元，有
    被告之法務部票據信用資訊連結作業查詢明細表一份在卷可
    考。而被告之夫王鵬程所經營之佳程工程企業有限公司（下
    稱佳程公司）自九十年十月十九日開始退票，於九十年十月
    三十一日即列為拒絕往來戶，自九十年十月十九日起至九十
    一年九月三十日止累計退票金額高達五百二十六萬二千四百
    八十三元，有佳程公司之法務部票據信用資訊連結作業查詢
    明細表一份附卷可參。另王鵬程本人於九十一年三月二十五
    日起有退票紀錄，於九十一年四月一日即列為拒絕往來戶，
    自九十一月三月二十五日起至九十一年四月三十日止累計退
    票金額亦高達九十七萬八千三百四十九元，並於九十一年四
    月十九日遭拒絕往來，亦有王鵬程之法務部票據信用資訊連
    結作業查詢明細表一份附卷可憑。是堪認被告於九十一年六
    月六日、同年六月九日，向告訴人借款當時之財務狀況確屬
    不佳，顯已陷於無支付能力，猶向告訴人借款達四十萬元，
    況依被告之夫即證人王鵬程在偵查中證稱：伊之財務都是由
    伊太太及公司會計在處理，有時伊向他人拿到票，就由伊太
    太拿票向他人換現金等語，則被告既掌管財務，就每月資金
    週轉情形、財務狀況如何，必係了然於心，且被告就其本人
    、王鵬程及佳程公司在借款當時早已列為拒絕往來戶，亦難
    諉為不知，則被告辯稱借款當時僅係經濟困難，但非無清償
    債務之能力云云，要難採信，足證被告有詐欺意圖甚明。
  (三)復查，告訴人丙○○始終陳稱其不知被告於借款當時已無清
    償債務之能力，佐以告訴人與被告間並無親戚關係，亦無深
    厚交情，告訴人僅係被告之女就讀國小之老師，苟非告訴人
    信賴被告確有清償債務之能力及意思之表示，豈會同意借貸
    四十萬元之鉅額款項予被告？再者，被告於九十三年八月三
    十一日檢察官偵查中供稱：「我是在六月六日當天就把錢拿
    給地下錢莊，地下錢莊當時給我的單據有的還在。當時我是
    跟告訴人說過幾天我先生的工程款就會下來，我先生叫王鵬
    程，工程都是在臺北縣，當時我跟告訴人說的工程包括好幾
    個，工程款都快下來，後來有好多個工程款都沒有拿到，負
    責人都跑走了」（見同上偵卷第四十一頁），又於同年九十
    三年十一月二十三日檢察官偵查中告訴人丙○○指稱：「（
    問：九十一年六月九日丁○○向你借款十萬元，她係如何表
    示？）她向我強調說那是工業用電，說斷電的話，該處就無
    法趕工，就無法領到工程款，她有說這是趕工的場所，她說
    電費是兩個月一期，十萬元是一期的費用。（問：九十一年
    六月五日、六日丁○○向你借款共三十萬元係如何表示？）
    她說她先生在宜蘭工作，十幾天就可以拿到工程款，她說她
    是甲級工程商，工程款金額都很大，保證短期內可以償還，
    因為我七月份要繳房屋款，所以短期是指一個月內，她沒有
    說是哪個工程，但是她說工程是宜蘭的工程，所以她先生無
    法馬上回來處理地下錢莊的事情。」等語後，被告旋即供稱
    ：「（問：借款過程是否為告訴人所言？）是，新樹路該處
    是輕型工業區，房東當時就是申請工業用電，當時電力公司
    一直催繳，有斷電通知，我因此向林老師借款十萬元，要繳
    電費，我們是住新樹路二樓，一樓是作倉庫以及擺放設備及
    試機用，後來該處就斷電了，林老師借給我的十萬元好像是
    拿去繳電費，我記不清楚了，印象中停電當時，電費是七萬
    多元，剩餘的兩、三萬款項，拿來支付小額費用，我後來有
    去繳電費，讓電力恢復，只是減少馬力數。九十一年六月間
    ，我有向告訴人保證短期內償還，因為當時宜蘭有工程款，
    我們當時有好幾個工程，都只做到一半一半，所以沒有領到
    工程款，只做到一半的因素有很多，也有因為業主的因素，
    業主提供的機器老舊」等語，由上可知，被告於檢察官偵查
    中已自白其向告訴人丙○○借貸款項時，確曾向丙○○表示
    其將領得工程款，有清償債務之資力，並保證於短期內償還
    上開借款，核與告訴人之指訴情節相符，被告佯稱有償債能
    力並虛偽保證短期清償藉以獲得告訴人信賴而借與款項之行
    為，與一般單純向借款人表示經濟困難需錢週轉之情節迥不
    相侔，益足認被告主觀上有為自己不法所有之意圖，客觀上
    有施用詐術之行為，使告訴人陷於錯誤而將上開款項交付被
    告。至被告嗣在本院審理時雖又改稱：還款期限屆至時，伊
    有跟興中紙業股份有限公司（下簡稱興中公司）收了一筆工
    程款，本來是要還給告訴人，但後來因材料行委託討債公司
    跟伊要錢，伊才會先付材料錢，而沒有還錢給告訴人云云，
    參照其在偵查中之供詞，互有歧異，已難遽予採信，況興中
    公司縱於九十一年七月十五日起至九十一年八月三十一日止
    ，共計支付永程工程有限公司（下簡稱永程公司）一百八十
    八萬零六百元，有興中公司函文暨應付帳款明細表一份在卷
    可查，然被告在其夫王鵬程開設之佳程公司於九十一年四月
    一日列為拒絕往來戶後，始於九十一年四月二日自任負責人
    開設永程公司，而永程公司於九十一年八月二十一日即又列
    為拒絕往來戶，有永程公司之法務部票據信用資訊連結作業
    查詢明細表一份附卷可憑，再參諸被告本人、其夫王鵬程、
    佳程公司及永程公司之前開退票金額已高達上千萬元，顯已
    無任何清償債務之能力，而被告在向告訴人借款當時若欲以
    興中公司支付之工程款償還借款，何需在偵查中供詞一再反
    覆，是被告前開辯解，顯係事後避就卸責之詞，委不足採。
  (四)綜上所述，本件事證明確，其犯行洵堪認定，應予依法論科
    。
二、核被告所為，係犯刑法第三百三十九條第一項之詐欺取財罪
    。其先後二次犯行，時間緊接，犯罪構成要件相同，顯係基
    於概括犯意所為，應依連續犯之規定，論以一罪，並加重其
    刑。原審認被告罪證明確，適用刑法第五十六條、第三百三
    十九條第一項、第四十一條第一項前段，罰金罰鍰提高標準
    條例第一條前段、第二條之規定，並審酌被告之犯罪動機、
    目的、手段、所詐得之金額、犯罪後之態度，暨迄今仍未完
    全清償告訴人之借款等一切情狀，量處被告有期徒刑四月，
    並諭知易科罰金之折算標準，本院經核認事用法，核無不合
    ，量刑亦屬適當，且按當事人不服判決，本得依法提起上訴
    ，是被告上訴意旨否認有何詐欺取財之犯行云云，檢察官以
    被告編詞任意上訴，虛耗司法資源，原審未及審酌被告濫行
    上訴之犯後態度云云，而指摘原判決不當，均為無理由，應
    予駁回。
據上論斷，應依刑事訴訟法第四百五十五條之一第一項、第三項
、第三百六十八條，判決如主文。
本案經檢察官乙○○到庭執行職務。
中　　華　　民　　國　　94　　年　　11　　月　　15　　日
        　        刑事第八庭  審判長法  官  潘翠雪
                                    法  官  楊明佳
                                    法  官  王士珮
以上正本證明與原本無異。
本件不得上訴。
                                    書記官  程欣怡
中　　華　　民　　國　　94　　年　　11　　月　　15　　日
